【裁判字號】    97,上,144
【裁判日期】    970625
【裁判案由】    塗銷抵押權登記
【裁判全文】
臺灣高等法院臺中分院民事判決           97年度上字第144號
上  訴  人  乙○○
訴訟代理人  甲○○
被上訴人    丙○○
訴訟代理人  丁○○○
上列當事人間塗銷抵押權登記事件，上訴人對於中華民國97年4
月3日臺灣彰化地方法院97年度訴字第112號第一審判決提起上訴
，本院於民國97年6月11日辯論終結，玆判決如下：
    主  文
上訴駁回。
第二審訴訟費用由上訴人負擔。
    事實及理由
一、被上訴人主張：被上訴人與父、母即訴外人蘇國珍、丁○○
    ○3人曾共同向上訴人借款新臺幣（下同）200萬元，3人簽
    發面額200萬元、發票日民國（下同）93年3月23日、到期日
    93年6月30日之本票乙紙交付上訴人，並提供被上訴人所有
    坐落彰化市○○段310-91地號、地目建、面積74平方公尺土
    地，及其上彰化市○○段1285建號（門牌號碼：延平路447
    號）建物（下稱系爭不動產）予上訴人設定抵押權，抵押權
    內容詳如原判決附表所示（下稱系爭抵押權）。嗣上訴人持
    上開本票向台灣彰化地方法院（下稱彰化地院）聲請94年度
    票字第296號裁定許可強制執行在案，並執以聲請同院民事
    執行處強制執行被上訴人所有系爭不動產，及存款、薪資，
    暨蘇國珍之財產。蘇國珍於彰化地院94年度執字第14951號
    強制執行事件（下稱系爭執行事件）中，已向該院繳清上開
    借款，上訴人並於94年10月7日領取該款項，前開抵押債務
    即已清償完畢，惟系爭抵押權登記迄未塗銷，妨害被上訴人
    之所有權等情，爰依民法第七百六十七條中段妨害除去請求
    權，求為命：上訴人應將系爭抵押權設定登記予以塗銷之判
    決。
二、上訴人則以：上訴人之母甲○○與被上訴人之母丁○○○相
    識多年，本件係丁○○○向甲○○借款，借貸過程自始至終
    由其2人接洽，抵押權設定登記亦由其2人出面辦理。被上訴
    人於系爭抵押權設定登記前曾向上訴人借款10萬元，其後丁
    ○○○向上訴人借款200萬元，再向訴外人即甲○○之子陳
    振緯借款450萬元，以系爭不動產設定抵押權為擔保，蘇國
    珍、丁○○○夫婦曾保證上開債務全部清償後始塗銷系爭抵
    押權設定登記，然除蘇國珍於系爭執行事件繳納200萬元外
    ，其餘債務迄未清償，自不得塗銷系爭抵押權設定登記等語
    ，資為抗辯。
三、查，系爭不動產為被上訴人所有，被上訴人為擔保對上訴人
    之借款債務，提供系爭不動產為上訴人設定系爭抵押權登記
    ，系爭抵押權迄未塗銷；上訴人曾聲請彰化地院民事執行處
    強制執行被上訴人所有系爭不動產，及存款、薪資，暨訴外
    人蘇國珍之財產；蘇國珍為被上訴人之父，曾於系爭執行事
    件中，94年10月5、6日分2次繳納案款共216萬8548元，上訴
    人已於同年月7日全數領取；本件訴訟代理人甲○○、丁○
    ○○分別為上訴人、被上訴人之母等事實，為兩造所不爭，
    並有強制執行聲請狀、土地及建築改良物抵押權設定登記契
    約書、建物及土地登記第二類謄本、強制執行案款繳款及領
    款收據、兩造身份證等件影本附卷可稽（見原審卷7至20頁
    、本院卷57、59、60頁），且經本院調閱系爭執行案卷查核
    無誤，自堪信為真實。
四、按抵押權為不動產物權，非經登記，不生效力，抵押權人僅
    能依設定登記之內容行使權利，是抵押債務人究為何人，應
    以設定登記之內容為準（最高法院72年台上字第2432號判例
    參照）。抵押權不得由債權分離而讓與，或為其他債權之擔
    保，民法第八百七十條定有明文。即抵押權為從物權，以主
    債權之存在為其存在之前提，故如主債權因清償、免除、抵
    銷或其他原因而消滅時，則抵押權自亦當然隨之消滅（最高
    法院85年度台上字第227號判決參照）。被上訴人主張系爭
    抵押權擔保債務已清償，系爭抵押權應予塗銷，為上訴人所
    否認，並以前詞置辯。查，系爭抵押權登記日期為92年12月
    29日，登記內容為：「權利人：乙○○（即上訴人）、債務
    人及義務人：丙○○（即被上訴人）、擔保債權總金額200
    萬元、無利息及遲延利息之約定、違約金每日每萬元20元、
    存續期間及清償日期均不定期」，有他項權利證明書、建物
    及土地登記第二類謄本可稽（見原審卷14至17頁）。上訴人
    訴訟代理人甲○○陳稱：被上訴人未與上訴人接洽，互不相
    識，也沒有借款，於93年3月間，丁○○○向上訴人借款200
    萬元，再向其子陳振緯借款450萬元，以系爭不動產抵押，
    其要求先登記，登記時尚未交付款項等語（見本院卷48頁背
    面）；上訴人提出「票號281888、受款人乙○○（即上訴人
    ）、面額200萬元、發票日93年3月23日、到期日93年6月30
    日、發票人：丙○○（即被上訴人）、蘇國珍、丁○○○」
    之本票影本；及蘇國珍、丁○○○書立予上訴人，內載關於
    被上訴人借款200萬元之保證書影本；暨93年3月9日、24日
    上訴人共匯款200萬元予被上訴人之匯款回條聯影本為證（
    見本院卷12、13、17、18頁）。參以上開本票與上訴人94年
    9月間聲請系爭執行事件提出之執行名義（即彰化地院94年
    度票字第296號民事裁定）內載本票內容相符，系爭執行事
    件中，蘇國珍於94年10月5、6日分2次繳納案款共216萬8548
    元，上訴人於同年月7日全數領取，同日上訴人代理人甲○
    ○以系爭執行事件之債務人已清償，撤回強制執行之聲請，
    有上開彰化地院民事裁定、確定證明書、強制執行案款繳款
    及領款收據、94年10月7日執行筆錄附於系爭執行事件案卷
    可證。足認被上訴人主張其與蘇國珍、丁○○○共同向上訴
    人借款200萬元，簽發面額200萬元本票交付上訴人，並以系
    爭抵押權擔保上開200萬元借款債務，嗣系爭抵押債務已於
    系爭執行事件中清償完畢等事實為真實。至於上訴人抗辯上
    開200萬元係蘇國珍出面繳納，用以償還蘇國珍夫婦所借款
    項，與以被上訴人名義所借款項無關云云，與上開事證不符
    ，不足憑採。系爭抵押債務已清償，即主債權因清償而消滅
    ，抵押權自亦當然隨之消滅，然系爭抵押權迄未塗銷，被上
    訴人依民法第七百六十七條中段妨害除去請權之規定，請求
    上訴人塗銷系爭抵押權設定登記，自屬有據。
五、上訴人抗辯訴外人蘇國珍、丁○○○夫婦另經由甲○○向訴
    外人陳振緯借款450萬元，亦以系爭不動產擔保，其夫婦保
    證於借款全部清償後始塗銷抵押權登記；被上訴人於系爭抵
    押權設定前幾日，曾向上訴人（或上訴人之訴訟代理人甲○
    ○）借款10萬元，以上債務均未清償，如塗銷系爭抵押權，
    將難以索回，自不得塗銷系爭抵押權設定登記云云（見本院
    卷5、29、48頁）。惟按抵押權為不動產物權，非經登記，
    不生效力，抵押權人僅能依設定登記之內容行使權利，是抵
    押債務人究為何人，應以設定登記之內容為準。抵押權登記
    為某甲本人對於某丙之債務之擔保，而不及其他，自應審究
    某甲對某丙是否負有債務，而為應否准許塗銷登記之判斷（
    最高法院70年度第18次民事庭會議決議(三)、72年台上字第24
    32號判例參照）。查，系爭抵押權係擔保被上訴人對上訴人
    總金額200萬元之債務，已如前述，依上開說明，抵押權登
    記之效力不及於其他。就上開蘇國珍、丁○○○夫婦借款45
    0萬元部分，上訴人雖提出本票影本為證，然查該票據記載
    受款人為訴外人陳振緯，發票人為訴外人蘇怡華、蘇國珍、
    丁○○○（見本院卷12頁），無論以借貸關係或票據關係觀
    之，上訴人均非債權人，被上訴人亦非債務人，則無論該筆
    款項是否兌現或已否清償，均與兩造及系爭抵押權無關。就
    上開10萬元借款部分，上訴人雖提出丁○○○在甲○○筆記
    本上簽名之影本為證（見本院卷44頁），然該筆記內容僅為
    簡單之計算，不足證明被上訴人委任丁○○○向上訴人借款
    ，且上訴人多次自陳本案中之金錢借貸，均由丁○○○直接
    向甲○○所借，兩造互不相識，被上訴人未向上訴人借錢（
    見本院卷43、48、65、71頁），卻又稱被上訴人急電求借10
    萬元（見本院卷44頁），顯有矛盾，不足憑信。至於上訴人
    另提出其匯款予訴外人丁○○○、蘇國珍、蘇怡華之匯款回
    條聯，或丁○○○開立之支票，蘇國珍書立予訴外人陳泉福
    之字據，蘇國珍、丁○○○書立予訴外人陳振緯之保證書（
    見本院卷6至9、11、12、14頁），均與兩造間之債權債務關
    係無涉，非屬系爭抵押權擔保之範圍。系爭抵押權既係擔保
    被上訴人對上訴人200萬元之債務，而系爭抵押債務業經清
    償，抵押權即已消滅，上訴人以上開事由抗辯系爭抵押權不
    得塗銷，為無足採。
六、綜上所述，被上訴人依民法第七百六十七條中段妨害除去請
    求權，請求上訴人將系爭抵押權設定登記予以塗銷，為有理
    由，應予准許。是則原判決為被上訴人勝訴之判決，經核於
    法並無不合。上訴論旨，指摘原判決不當，求予廢棄改判，
    為無理由，應予駁回。本件事證已臻明確，兩造其餘攻擊防
    禦方法及舉證，核與本件判決結果不生影響，毋庸逐一論列
    ，併此敘明。
據上論結：本件上訴為無理由，依民事訴訟法第四百四十九條第
一項、第七十八條，判決如主文。
中    華    民    國    97    年    6     月    25    日
                  民事第一庭    審判長法  官  吳火川
                                      法  官  陳繼先
                                      法  官  饒鴻鵬
以上正本係照原本作成。
如對本判決上訴，須於收受判決送達後二十日內向本院提出上訴
書狀，其未表明上訴理由者，應於提出上訴後二十日內向本院提
出上訴理由書（須按他造人數附具繕本）。
上訴時應提出委任律師為訴訟代理人之委任狀。具有民事訴訟法
第四百六十六條之一第一項但書或第二項之情形為訴訟代理人者
，另應附具律師及格證書及釋明委任人與受任人有該條項所定關
係之釋明文書影本。
                                      書記官  林明冬
中    華    民    國    97    年    6     月    25    日
                                                      Ａ


司法院資訊處製作；財團法人民間司法改革基金會備份。
